ACORDAO-COMPLETO-2570292

ACÓRDÃO 4003/2023 ATA 15/2023 - PRIMEIRA CÂMARA

VISTOS, relatados e discutidos estes autos de recurso de reconsideração interposto pela Associação de Sertanejos de Barra Mansa e Região e pelo sr. Donizete Vidal de Amorim contra o Acórdão 2879/2022-TCU-Primeira Câmara,
ACORDAM os Ministros do Tribunal de Contas da União, reunidos em Sessão da Primeira Câmara, ante as razões expostas pelo Relator, em:
9.1. conhecer do recurso de reconsideração interposto pela Associação de Sertanejos de Barra Mansa e Região e pelo sr. Donizete Vidal de Amorim para, no mérito, negar-lhe provimento;
9.2. dar ciência desta deliberação aos recorrentes e à Procuradoria da República no Estado do Rio de Janeiro.

Recurso de reconsideração interposto contra decisão que julgou as contas dos recorrentes irregulares, condenou-os em débito e aplicou-lhes multa, em razão de irregularidades na prestação de contas dos recursos repassados por força de convênio firmado para o desenvolvimento de atividades recreativas e de lazer, em 08 (oito) núcleos, para crianças, adolescentes, jovens, adultos, idosos e portadores de deficiência, em municípios do Rio de Janeiro.

Primeira Câmara

Secretaria Especial do Esporte (extinto).

3. Interessados/Responsáveis/Recorrentes:
3.1.	Responsáveis: Associação de Sertanejos de Barra Mansa e Região (04.726.438/0001-02); Donizete Vidal de Amorim (XXX.713.107-XX).
3.2. Recorrentes: Donizete Vidal de Amorim (XXX.713.107-XX); Associação de Sertanejos de Barra Mansa e Região (04.726.438/0001-02).

13.1. Ministros presentes: Jorge Oliveira (na Presidência), Walton Alencar Rodrigues e Benjamin Zymler (Relator).
13.2. Ministro-Substituto convocado: Marcos Bemquerer Costa.

BENJAMIN ZYMLER

Ministro Walton Alencar Rodrigues.

Adoto como relatório a instrução elaborada por auditor da Unidade de Auditoria Especializada em Recursos (AudRecursos) , que contou com a anuência da chefia imediata:
"Trata-se de recurso de reconsideração interposto pela Associação de Sertanejos de Barra Mansa e Região e por Donizete Vidal de Amorim (peça 180) contra o Acórdão 2879/2022-TCU-Primeira Câmara (peça 167) , relatado pelo Ministro Walton Alencar Rodrigues, nos seguintes termos:
ACORDAM os Ministros do Tribunal de Contas da União, reunidos em sessão da Primeira Câmara, ante as razões expostas pelo Relator, em:
9.1. rejeitar as alegações de defesa da Associação de Sertanejos de Barra Mansa e Região e de Donizete Vidal de Amorim;
9.2. julgar irregulares as contas da Associação de Sertanejos de Barra Mansa e Região e de Donizete Vidal de Amorim, com fundamento nos arts. 1º, inciso I, 16, III, "b" e "c", 19 e 23, III, da Lei 8.443/1992, e condená-los, em regime de solidariedade, ao pagamento das quantias a seguir especificadas, com a fixação do prazo de quinze dias, a contar da notificação, para que comprovem, perante o Tribunal (art. 214, inciso III, alínea "a", do Regimento Interno do TCU) , o recolhimento das dívidas ao Tesouro Nacional, atualizadas monetariamente e acrescidas dos juros de mora, calculados a partir das datas discriminadas, até a data do recolhimento, na forma prevista na legislação em vigor.
	Data de ocorrência
	Valor histórico (R$) 

	1/9/2010
	12.224,27

	1/10/2010
	29.800,00

	3/11/2010
	29.800,00

	1/12/2010
	29.800,00

	3/1/2011
	32.050,00

	1/2/2011
	32.170,00

	1/3/2011
	32.380,00

	31/3/2011
	32.605,00

	2/5/2011
	32.770,00

	31/5/2011
	32.680,00

	1/7/2011
	32.500,00

	7/7/2011
	     450,00

	1/8/2011
	17.200,00

	2/8/2011
	15.750,00

	9/8/2011
	15.376,67

	15/2/2011
	     330,47

	24/2/2011
	  3.792,00

	1/3/2011
	     711,15

	20/4/2011
	     640,00

	29/4/2011
	     386,20

	17/5/2011
	     640,00

	26/5/2011
	     361,51

	7/7/2011
	  3.150,00

	1/8/2011
	  1.160,00

	1/8/2011
	     691,35

	2/8/2011
	  2.338,00

9.3. aplicar aos responsáveis, a seguir discriminados, a multa individual prevista no art. 57 da Lei 8.443/1992, nos valores especificados, com a fixação do prazo de quinze dias, a contar das notificações, para comprovarem, perante o Tribunal (art. 214, inciso III, alínea "a", do Regimento Interno) , o recolhimento da dívida ao Tesouro Nacional, atualizada monetariamente, desde a data do presente acórdão até a dos efetivos recolhimentos, se forem pagas após o vencimento, na forma da legislação em vigor:
	RESPONSÁVEL
	VALOR

	Associação de Sertanejos de Barra Mansa e Região 
	R$ 300.000,00

	Donizete Vidal de Amorim
	R$ 300.000,00

9.4. autorizar, desde logo, a cobrança judicial das dívidas, caso não atendidas as notificações, na forma do disposto no art. 28, inciso II, da Lei 8.443/1992;
9.5. encaminhar cópia desta deliberação à Secretaria Especial do Esporte e aos responsáveis, para ciência, bem como ao Procurador-Chefe da Procuradoria da República no Estado do Rio de Janeiro, nos termos do art. 16, § 3º, da Lei 8.443/1992 c/c o art. 209, § 7º, do Regimento Interno do TCU, para adoção das medidas que entender cabíveis.
HISTÓRICO
A tomada de contas especial (TCE) sob comento foi, originariamente, instaurada pela Secretaria Especial do Esporte desfavor da Associação de Sertanejos de Barra Mansa e Região e de Donizete Vidal de Amorim, enquanto presidente dessa entidade, em razão de irregularidades na prestação de contas dos recursos repassados por força do Convênio 723447/2009, firmado para "o desenvolvimento de atividades recreativas e de lazer, em 08 (oito) núcleos, para crianças, adolescentes, jovens, adultos, idosos e portadores de deficiência, em municípios do Rio de Janeiro", cuja vigência foi estipulada para o período de 31/12/2009 a 30/4/2011, com o prazo final prorrogado para 9/8/2011 (peças 10 e 44) .
1.1. Para o alcance do objeto, foram previstos R$ 649.112,00, sendo R$ 610.000,00 a cargo da União e R$ 39.112,00 a título de contrapartida da convenente. Os recursos federais, por sua vez, foram integralmente liberados em duas parcelas (peças 12 e 13) .
1.2. Na fase interna desta TCE, após a indicação circunstanciada das providências adotadas pela autoridade administrativa competente, em seu relatório final (peça 130) , o tomador de contas pugnou pela imputação de débito aos aludidos responsáveis, no montante original de R$ 392.659,74, em face da ausência parcial de documentação a título de prestação de contas do aludido ajuste. O controle interno anuiu a esse posicionamento (peças 133-135) .
1.3. No âmbito do TCU, após as considerações técnicas acerca da apuração dos fatos, identificação dos responsáveis e quantificação do dano para fins de ressarcimento (peças 140-142) , a unidade técnica passou a promover a citação da entidade convenente e de seu presidente à época ante a ocorrência de duas irregularidades: (i) não comprovação da execução financeira de parte do objeto pactuado pelo débito no valor de R$ 377.555,94; e (ii) realização de despesas em valor acima do permitido no âmbito do ajuste pelo débito no valor de R$ 14.200,68.
1.4. Partindo dessas premissas, ao analisar as alegações de defesa apresentadas pelos responsáveis (peças 153-161) , a unidade técnica refutou-as integralmente e, assim, propôs julgar irregulares as contas da Associação de Sertanejos de Barra Mansa e Região e de Donizete Vidal de Amorim, condenando-os, solidariamente, ao pagamento do débito apurado, aplicando-lhes, ainda, a multa prevista no art. 57 do Lei 8.443/1992 (peças 163-165) , tendo o MPTCU anuído a essa proposta (peça 166) .
1.5. De todo modo, a 1ª Câmara do TCU prolatou o Acórdão 2.879/2022 no sentido de rejeitar as alegações de defesa apresentadas pela Associação de Sertanejos de Barra Mansa e Região e por Donizete Vidal de Amorim, além de julgar irregulares, portanto, as suas contas, condenando-os, solidariamente ao pagamento do correspondente débito, sem prejuízo de lhes aplicar a multa individual de R$ 300.000,00 com fundamento no art. 57 da Lei 8.443/1992.
1.6. Enfim, ao tomarem conhecimento da aludida decisão, a Associação de Sertanejos de Barra Mansa e Região e Donizete Vidal de Amorim interpuseram recurso de reconsideração de forma conjunta, requerendo a reforma do Acórdão 2879/2022-TCU-Primeira Câmara para torná-lo insubsistente.
ADMISSIBILIDADE
Reitera-se o exame preliminar de admissibilidade (peça 183) , ratificado pelo Ministro-Relator Benjamin Zymler (peça 188) , que concluiu pelo conhecimento do recurso, suspendendo-se os efeitos dos itens 9.1, 9.2, 9.3 e 9.4 do Acórdão 2879/2022-TCU-Primeira Câmara, eis que preenchidos os requisitos aplicáveis à espécie.
MÉRITO
Delimitação.
1.7. Constitui objeto do presente recurso verificar se houve a devida comprovação da boa e regular aplicação dos recursos federais repassados por força do Convênio 723447/2009 em prol do alcance de seus objetivos (peça 180, p. 3-6) .
1.8. Ademais, a despeito de não alegada em sede de recurso, cabe, ainda, analisar a eventual ocorrência da prescrição para o exercício das pretensões punitiva e de ressarcimento ao erário pelo TCU.
Ocorrência da prescrição.
1.9. No âmbito do TCU, a prescrição para o exercício das pretensões punitiva e de ressarcimento a ser observada nos processos de controle externo foi regulamentada, recentemente, pela Resolução TCU 344/2022, com as definições sobre o prazo de cinco anos, o termo inicial, as causas interruptivas e suspensivas, os efeitos de seu reconhecimento, entre outras.
1.10. Sob esse prisma, o prazo de prescrição começou a correr em 9/9/2011, correspondente à data subsequente ao prazo final para a apresentação da prestação de contas ao órgão repassador, nos termos do art. 4º, inciso II, da Resolução - TCU 344/2022, como evidenciam a instrução de mérito da unidade técnica (peça 163) e os respectivos termos de convênio (peças 10 e 44) .
1.11. A prescrição foi interrompida nas seguintes datas em ordem cronológica, por causas interruptivas elencadas nos art. 5º e 6º da citada resolução:
em 16/2/2012, pelo Relatório Final 1/2012 sobre denúncia de irregularidades noticiada por meio da ouvidoria do ministério (peça 55) ;
em 21/8/2013, pelo Parecer Técnico 6/2013 (peça 59) ;
em 19/2/2016, pela Nota Técnica 9/2016 (peça 66) ;
em 12/4/2016, pela Nota Técnica 30/2016 (peça 75) ;
em 24/11/2016, pelo Parecer Financeiro 57/2016 (peça 99) ;
em 10/1/2017, pela autuação da TCE na fase interna (peça 107, p. 1) ;
em 6/2/2017, pelo relatório de TCE emitido pelo tomador (peça 107) ;
em 5/3/2018, pelo relatório complementar de TCE emitido pelo tomador (peça 117) ;
em 19/12/2019, pelo relatório final de TCE emitido pelo tomador (peça 130) ;
em 9/9/2020, pela autuação da presente TCE no TCU; 
em 15/6/2021, pela citação de Donizete Vidal de Amorim (peça 150) ;
em 7/7/2021, pelo comparecimento espontâneo da Associação de Sertanejos de Barra Mansa (peça 151) ; e
 em 24/5/2022, com a decisão condenatória do TCU (peça 167) .
1.12. Observa-se, pois, que não houve o transcurso do prazo quinquenal para a prescrição do exercício das pretensões punitiva e de ressarcimento em consonância com a Resolução - TCU 344/2022. Além disso, o histórico de andamentos do processo evidencia que a instrução processual transcorreu normalmente, sem paralisação por mais de três anos - o que afasta a hipótese de prescrição intercorrente.
Devida comprovação da boa e regular aplicação dos recursos públicos repassados (peça 180, p. 3-6) .
1.13. Os recorrentes afirmam que, ainda em sede de alegações de defesa, foi comprovada a boa e regular aplicação dos recursos repassados por força do ajuste em tela, sob os seguintes argumentos:
a eventual falta de apresentação de documentação comprobatória de todas as despesas via sistema ocorreu apenas em razão das dificuldades da equipe responsável pela execução do projeto em utilizar aquele sistema, o que prejudicou a anexação de documentos essenciais, sem prejuízo de terem sido encaminhados os documentos de comprovação por meio de ofícios e e-mails, quando não se lograva êxito via sistema;
sobre a suposta falta de apresentação de comprovantes de depósito de salários, sustentam que eram emitidas as guias de recolhimento do FGTS e de informações à Previdência Social (GFIP) que, somadas aos depósitos realizados, levavam a concluir pela regularidade da situação existente, sem que houvesse qualquer reclamação pelos beneficiários;
toda a documentação a título de prestação de contas foi carreada a estes autos juntamente com as alegações de defesa, inclusive com a apresentação de comprovante de devolução de parte dos valores não utilizados nos projetos;
no bojo da ação de improbidade administrativa em trâmite na 1ª Vara Federal Cível da Subseção Judiciária de Volta Redonda - RJ, em sentença proferida no bojo do processo 0146210-46.2017.4.02.5104, foi reconhecida a inexistência de dolo ou má-fé e até mesmo a ausência de enriquecimento ilícito por parte dos responsáveis ora recorrentes;
ante a inoperância do sistema de prestação de contas adotado à época pelo então Ministério dos Esportes, há de se considerar como fatos comprovadamente alheios à vontade dos responsáveis para fins de julgamento das contas como iliquidáveis; e
ainda que se entendam pela responsabilização dos recorrentes, os valores entendidos como devidos são absolutamente superiores às quantias calculadas pelo então Ministério do Esporte.
	Análise
1.14. Os argumentos apresentados pelos recorrentes não merecem prosperar, pois, de fato, não houve a comprovação da execução financeira de parte do objeto pactuado, além de terem sido realizadas despesas em valor acima do permitido no âmbito do ajuste.
1.15. Bem se sabe que a jurisprudência do TCU é firme no sentido da pessoal responsabilidade do gestor pela comprovação da boa e regular aplicação dos recursos federais, submetendo todo aquele que administra os recursos públicos ao dever de demonstrar o correto emprego dos valores federais, nos termos do art. 70, parágrafo único, da Constituição de 1988 e do art. 93 do Decreto-Lei 200/1967, sem prejuízo de, por analogia à Súmula 286 do TCU, a pessoa jurídica de direito privado também responder como destinatária dos recursos repassados, em solidariedade com o seu administrador, pelo dano causado ao erário em face da ausência de efetiva comprovação sobre a execução do objeto pactuado e a boa aplicação dos recursos públicos, nos termos do art. 16, § 2º, "b", da Lei 8.443/1992.
1.16. Não obstante, em sede de preliminar (peça 140) , tomando como base o Parecer Financeiro 57/2016 (peça 99) , foi constatada a ocorrência das seguintes irregularidades: (i)  comprovação insuficiente de despesas com recursos humanos no montante de R$ 377.555,94; e (ii) execução extrapolada em despesas com formação no valor de R$ 14.200,68, com os seguintes contornos:
Das Despesas com Recursos Humanos
 (...) 
15. Para o cumprimento desta ação, a Associação realizou o Pregão n° 003/2010, estabelecendo o valor de R$ 357.600,00 para os pagamentos de 48 Bolsistas, 08 Coordenadores de Núcleo e 01 Coordenador Geral, durante 12 meses. Compareceu apenas uma única empresa como interessada.
16. Ponderando o interesse de apenas uma empresa, o certame deveria ter sido cancelado e realizada nova disputa, porém, a Associação deu prosseguimento à contratação da Cooperativa dos Profissionais de Projetos e Empreendimentos Sociais - COPPES, efetuando os pagamentos relacionados:
 (...) 
17. Os comprovantes de pagamentos, na sua maioria, não estão assinados pelos beneficiados e, ainda, sem os comprovantes de depósitos (em parte) , o que prejudica a avaliação dos documentos. Não ofereceram, também, os comprovantes de recolhimento do INSS, mês a mês, uma vez que nos recibos há o registro dos descontos da citada contribuição.
 (...) 
22. No parecer técnico, a área responsável pela avaliação física do cumprimento do objeto, apurou o alcance parcial desta ação, afirmando que não foi indicada a carga horária pactuada e a executada, bem como a discrepância apresentada nos pagamentos efetuados com relação ao que foi compactuado. Há, ainda, contradição nas informações lançadas no relatório das atividades com relação ao aumento no quantitativo de bolsistas.
23. A Associação apresentou cópias dos recibos relacionados aos bolsistas e coordenadores, da seguinte forma:
a) Recibos de Pagamento sem as assinaturas dos beneficiados, não datados e sem os respectivos comprovantes de depósito em conta:
 (...) 
b) Recibos de Pagamento sem as assinaturas dos beneficiados, não datados e com os respectivos comprovantes de depósito em conta:
 (...) 
c) Recibo de Pagamento com as assinaturas dos beneficiados, datados e sem os respectivos comprovantes de depósito em conta:
 (...) 
d) Recibo de Pagamento com as assinaturas dos beneficiados, não datados e sem os respectivos comprovantes de depósito em conta:
 (...) 
Das Despesas Com Formação
34. 	Os custos desta meta consistiam nos pagamentos de transporte terrestre e aéreo, lanches e refeições para os participantes, pactuando um orçamento global de R$ 41.000,38 (quarenta e um mil e trinta e oito centavos) . Os pagamentos realizados foram:
 (...) 
35. 	Nota-se que o limite previsto (R$ 41.000,38) foi ultrapassado em R$ 14.200,68 impossibilitando a identificação de quais metas este saldo foi remanejado.
1.17. De fato, os responsáveis carrearam aos autos vários documentos a título de comprovação sobre a boa e regular aplicação dos recursos federais em deslinde (peças 154-161) , sem prejuízo de, ao contrário do alegado em sede de recursos, todos esses elementos terem sido observados pela unidade técnica ao analisar os argumentos oferecidos nas alegações de defesas por eles apresentadas.
1.18. Ocorre que, conforme restou delineado na ocasião do mérito, os responsáveis não apresentaram qualquer elemento comprobatório novo que pudessem afastar as irregularidades a eles imputadas, com base nas seguintes ponderações (peça 163, p. 13) :
24.2. Mesmo que impedidos de acessar atualmente o Siconv, ou ainda que os responsáveis tivessem realmente dificuldades de operacionalizar o sistema na época devida de execução e prestação de contas do Convênio 723447/2009, o presente momento de apresentação de alegações de defesa se caracteriza também como outra oportunidade para os responsáveis encaminharem os esclarecimentos e documentos necessários para sanear os atos irregulares, mas os mesmos não enviaram qualquer documento nesse sentido.
24.3. Por fim, se os responsáveis tivessem realmente apresentado todos os documentos, por meio de ofícios e e-mails, conforme alega, possivelmente não estariam sendo responsabilizados no presente processo, e a ausência de comprovantes de pagamentos de pessoal não tem como ser suprida por eventuais GFIPs emitidas, mesmo porque não há como garantir que as supostas GFIPs, que nem foram juntadas aos autos, referem-se a remunerações efetuadas no âmbito do Convênio 723447/2009.
24.4. Destaque-se que a Guia de Recolhimento do FGTS e de Informações à Previdência Social (GFIP) oferece informações sobre vínculos e remunerações dos segurados da Previdência Social. Assim, se as GFIPs fossem combinadas com outros elementos comprobatórios de que os beneficiários efetivamente atuaram na execução das atividades do convênio, poderiam ser aceitas como provas.
1.19. A rigor, numa análise mais detida sobre os documentos colacionados supostamente a título de complementação da prestação de contas, observa-se que, por exemplo, há recibos emitidos em novembro de 2009, ou seja, antes mesmo do início da vigência do convênio em tela, em 31/12/2009, além de todos os comprovantes de pagamentos e demais elementos identificarem como referência o Convênio 701637/2008, em total divergência ao Convênio 723447/2009, objeto de apreciação neste feito (peças 156-159) .
1.20. Não se pode olvidar que prestar contas pressupõe a comprovação da boa e regular aplicação dos recursos públicos transferidos por meio da execução física e financeira da avença, acompanhada do nexo de causalidade entre uma e outra, com a demonstração inequívoca de todas as ações desempenhadas em prol do alcance dos objetivos estabelecidos entre as partes.
1.21. Por esse ângulo, em função da ausência de elementos capazes de demonstrar a boa e regular aplicação dos recursos federais ante a ausência de efetiva demonstração do nexo causal entre os recursos federais aportados e os supostos dispêndios incorridos no âmbito do referido termo de cooperação técnica, com a malsinada omissão do dever de apresentar a prestação de contas do ajuste, restou configurada a ofensa não só às regras legais, mas também aos princípios basilares da administração pública, já que, ao final e ao cabo, os responsáveis deixaram de prestar a devida satisfação à sociedade sobre o efetivo emprego dos recursos públicos postos à disposição deles, e, desse modo, restaria confirmada a presunção legal de dano ao erário em face do eventual desvio ou desperdício dos respectivos recursos federais.
1.22. Ademais, consoante a jurisprudência firmada pelo TCU a partir, por exemplo, do Acórdão 1499/2018-TCU-Plenário, soba a relatoria do Ministro Augusto Nardes, as contas não podem ser consideradas iliquidáveis quando o gestor não cumpre a obrigação de prestar contas na época apropriada ou, quando o faz, não apresenta toda a documentação necessária.
1.23. Sobre a suposta quantificação do débito em valores absolutamente superiores aos valores cobrados pelo tomador na fase interna da TCE, além de as razões recursais não terem apresentado em que medida isso teria ocorrido, cabe ressaltar que este Tribunal, quando da instrução e análise das tomadas de contas especiais a ele submetidas, possui ampla liberdade de cognição, o que reflete, inclusive, em sua autonomia na identificação dos responsáveis a figurar em tais processos e na quantificação do débito para fins de ressarcimento, além de não se vincular a eventuais pareceres exarados em sede de diligência e/ou na fase interna de determinada TCE, nos termos, por exemplo, do Acórdão 5384/2016-TCU-Segunda Câmara, sob a relatoria do Ministro Vital do Rêgo.
1.24. Por último, ainda que absolvidos em sede de ação de improbidade administrativa, no entendimento desta Corte de Contas, a existência de processos no Poder Judiciário e no TCU com idêntico objeto não caracteriza repetição de sanção sobre mesmo fato - bis in idem - tampouco litispendência. No ordenamento jurídico brasileiro vigora o princípio da independência das instâncias, cuja essência diz respeito à possibilidade de ocorrer condenações simultâneas nas diferentes esferas jurídicas (cível, criminal e administrativa) .
1.25. Sobre esse tema, o Supremo Tribunal Federal tem apoiado a tese da independência entre as instâncias administrativa e penal, a teor dos Mandados de Segurança 26.969-DF e 25.880-DF, no que é acompanhado pelo Superior Tribunal de Justiça, no bojo dos Mandados de Segurança 7080-DF, MS 7138-DF e 7042-DF, corroborando, por extensão, o entendimento esposado por esta Corte de Contas.
1.26. De mais a mais, a sentença proferida pelo juízo cível, sob qualquer fundamento, não vincula a decisão administrativa proferida pelo TCU, em razão da sobredita independência das instâncias, salvo quando se tratar de sentença absolutória no juízo criminal fundada no reconhecimento da inexistência material do fato ou na negativa de autoria, os quais detêm o condão de impedir a responsabilização civil e administrativa do agente. É o que dispõe, por exemplo, o Acórdão 6903/2018-TCU-Segunda Câmara, da relatoria da Ministra Arraes.
1.27. Sendo assim, inexistindo, portanto, elementos novos, tampouco provas robustas a elidir os fundamentos que ensejaram a prolação da decisão guerreada, neste ponto, os argumentos dos recorrentes devem ser rejeitados.
CONCLUSÃO
Das análises anteriores, conclui-se que:
não ocorreu a prescrição para o exercício das pretensões punitiva e de ressarcimento pelo TCU;
incide sobre todo aquele que administra os recursos públicos o ônus de provar a sua regular aplicação, devendo a pessoa jurídica de direito privado também responder como destinatária dos recursos repassados, em solidariedade com o seu administrador;
 o TCU possui ampla liberdade de cognição, tendo autonomia na identificação dos responsáveis a figurar nos processos e na quantificação do débito para fins de ressarcimento, além de não se vincular a eventuais pareceres exarados em sede de diligência e/ou na fase interna de determinada TCE;
as contas não podem ser consideradas iliquidáveis quando o gestor não cumpre a obrigação de prestar contas na época apropriada ou, quando o faz, não apresenta toda a documentação necessária; e
ainda que absolvido em sede de ação de improbidade administrativa, a existência de processos no Poder Judiciário e no TCU com idêntico objeto não caracteriza repetição de sanção sobre mesmo fato - bis in idem - tampouco litispendência.
1.28. Assim, com base nessas conclusões, propõe-se o não provimento do recurso, uma vez que os argumentos ofertados pelos recorrentes não tiveram o condão de elidir as irregularidades inquinadas e nada adicionam aos arrazoados já rejeitados pelo Tribunal, perdurando válidas as razões de decidir consubstanciadas no acórdão atacado.
PROPOSTA DE ENCAMINHAMENTO
Ante o exposto, submetem-se os autos à consideração superior, com fundamento nos arts. 32, inciso I, e 33, da Lei 8.443/1992, propondo ao Tribunal:
conhecer do recurso interposto e, no mérito, negar-lhe provimento; 
comunicar a deliberação que vier a ser proferida por esta Corte aos recorrentes, à Secretaria Especial do Esporte e ao Procurador-Chefe da Procuradoria da República no Estado do Rio de Janeiro."
2.	O Ministério Público junto ao TCU manifestou-se de acordo com a proposta da unidade técnica. 
	É o relatório.

Ademir Cecilio de Oliveira (OAB-RJ 171.572), representando Associação de Sertanejos de Barra Mansa e Região; Ademir Cecilio de Oliveira (OAB-RJ 171.572), representando Donizete Vidal de Amorim.

Procurador Júlio Marcelo de Oliveira.

TOMADA DE CONTAS ESPECIAL. CONVÊNIO. NÃO COMPROVAÇÃO DA REGULAR APLICAÇÃO DOS RECURSOS REPASSADOS. CITAÇÃO. DÉBITO. MULTA. RECURSO DE RECONSIDERAÇÃO. NEGATIVA DE PROVIMENTO. CIÊNCIA.

TOMADA DE CONTAS ESPECIAL (TCE)

Unidade de Auditoria Especializada em Tomada de Contas Especial (AudTCE).

Preliminarmente, conheço do recurso em apreço, eis que foram preenchidos os requisitos necessários à espécie. 
2.	Trata-se de recurso de reconsideração interposto conjuntamente pela Associação de Sertanejos de Barra Mansa e Região e pelo sr. Donizete Vidal de Amorim, presidente da entidade, contra o Acórdão 2879/2022-TCU-Primeira Câmara, relatado pelo Ministro Walton Alencar Rodrigues. Por meio dessa decisão, o Colegiado julgou irregulares as contas dos recorrentes, condenou-os solidariamente em débito (valor histórico de R$ 391.756,62) e aplicou-lhes multas individuais de R$ 300 mil, com fundamento no art. 57 da Lei 8.443/1992. Não houve outras pessoas arroladas.
3.	 Originariamente, este processo cuidou de tomada de contas especial instaurada pela extinta Secretaria Especial do Esporte desfavor dos recorrentes em razão de irregularidades na prestação de contas dos recursos repassados por força do Convênio 723.447/2009, que tinha por objeto "o desenvolvimento de atividades recreativas e de lazer, em 08 (oito) núcleos, para crianças, adolescentes, jovens, adultos, idosos e portadores de deficiência, em municípios do Rio de Janeiro". 
4.	Pactuou-se o repasse, por parte do Governo Federal, de R$ 610.000,00 (quantia efetivamente liberada) , enquanto a contrapartida do convenente foi de R$ 39.112,00. A vigência do ajuste foi de 31/12/2009 a 9/8/2011, com data limite para prestação de contas de 9/9/2011. Os documentos foram entregues ao poder concedente em 12/9/2011. 
5.	   Na fase interna, o tomador de contas impugnou o montante de R$ 392.659,74, em face da ausência parcial de documentação a título de prestação de contas. 
6.	No âmbito do TCU, após reexame documental, as irregularidades foram assim delineadas: i) não comprovação da execução financeira de parte do objeto pactuado (débito de R$ 377.555,94) ; e ii) realização de despesas em valor acima do pactuado no plano de trabalho (débito no valor de R$ 14.200,68) . Portanto, os recorrentes foram chamados aos autos para apresentar defesa ou recolher a quantia de R$ 391.756,62.
7.	A decisão recorrida acolheu os pareceres da unidade técnica e do Ministério Público junto ao TCU, que propunham a rejeição das alegações de defesa dos jurisdicionados, com as providências mencionadas no parágrafo segundo deste voto. 
8. 	Insatisfeitos com a deliberação, os responsáveis interpuseram conjuntamente recurso de reconsideração. Afirmam basicamente que está demonstrada a boa e regular aplicação dos recursos desde a época em que responderam à citação e que a falta, no sistema, da documentação comprobatória de todas as despesas decorreu de problemas técnicos na utilização da ferramenta tecnológica, mas que teriam encaminhado os elementos ao poder concedente por meio de e-mails e ofícios. 
9.	Também aduzem que: i) a inoperância do sistema conduz ao julgamento das contas como iliquidáveis; ii) o débito calculado pelo TCU é superior à quantia calculada pelo então Ministério do Esporte; iii) apesar de faltar os comprovantes de depósito dos salários das equipes, não houve reclamação por parte dos beneficiários, além do que eram emitidas as guias de recolhimento do Fundo de Garantia do Tempo de Serviço (FGTS) ; e iv) a ação de improbidade administrativa em curso na Subseção Judiciária de Volta Redonda/RJ reconheceu a ausência de dolo, má-fé e enriquecimento ilícito dos jurisdicionados. 
10.	A Unidade de Auditoria Especializada em Recursos (AudRecursos) analisou essas questões e propôs, com a anuência do Ministério Público junto ao TCU, a negativa de provimento do apelo. Manifesto-me de acordo com os pareceres precedentes, cujos fundamentos incorporo como razões de decidir, sem prejuízo das considerações que passo a fazer. 
11.	O plano de trabalho aprovado previu que a União desembolsaria R$ 610.000,00 para custear despesas com recursos humanos (R$ 380.509,90) , com material de consumo (R$ 128.352,80) , com material permanente (R$ 25.726,92) , com pagamentos de transporte terrestre e aéreo, lanches e refeições (R$ 41.000,38) , com operacionalização do projeto (R$ 1.200,00) e com realização de eventos (R$ 33.210,00) . 
12.	Especificamente em relação ao primeiro item (recursos humanos) , previu-se a alocação de um coordenador-geral, oito coordenadores de núcleos e oitenta e seis bolsistas durante doze meses. Apesar de o plano de trabalho prever o emprego de R$ 380.509,90 a esse título, observou-se que foram gastos R$ 424.511,67. Ao examinar os documentos apresentados na prestação de contas, foram entregues poucos comprovantes de pagamento, de modo que os depósitos bancários totalizaram apenas R$ 46.955,73. 
13.	Não se sabe a destinação da verba restante (R$ 377.555,94, que corresponde à diferença entre R$ 424.511,67 e R$ 46.955,73) . Ainda sobre essa quantia, além de não haver os comprovantes de pagamento dos favorecidos, grande parte dos recibos apresentados ou não estavam assinados, ou não foram datados, ou os dois juntos. Essas circunstâncias impedem a verificação da real destinação dada à verba federal repassada. 
14.	 A segunda parcela do débito (R$ 14.200,68) diz respeito às despesas com transporte terrestre e aéreo, lanches e refeições dos participantes. A convenente informou, na prestação de contas, ter gastado mais do que fora autorizado pelo poder concedente (despesa de R$ 55.201,06 em cinco empresas, enquanto o teto seria de R$ 41.000,38) , de modo que o débito diz respeito ao excesso. Lembro neste ponto que, nos termos do art. 50 da Portaria Interministerial 127/2008, os recursos somente poderão ser utilizados para pagamento de despesas constantes do plano de trabalho ou para aplicação no mercado financeiro, ou seja, eventual gasto a maior necessitaria de autorização prévia do poder concedente. 
15.	Os recorrentes não trouxeram novos documentos no recurso, de modo que a reanálise se restringirá ao que fora apresentado nas alegações de defesa e na prestação de contas. Nessas etapas, os jurisdicionados não conseguem elidir essas irregularidades, senão vejamos: alguns recibos apresentados são de novembro de 2009, ou seja, antes do início da vigência do convênio em tela, o que é vedado pelo art. 39, V, da Portaria Interministerial 127/2008. Todos os comprovantes de pagamentos e demais elementos juntados nas peças 156 a 159 mencionam o Convênio 701637/2008, estranho aos presentes autos.
16.	Sobre as demais questões veiculadas no recurso, reitero que não está comprovado o envio, por e-mail ou ofício, dos documentos faltantes ao poder concedente. Essa prova seria de fácil demonstração, por parte dos recorrentes, caso essas correspondências tivessem sido juntadas aos autos. Eventual inoperância do sistema não conduz ao julgamento das contas como iliquidáveis, tendo em vista que a instabilidade pode no máximo ter sido temporária e que a documentação poderia ser encaminhada ao Governo Federal por outros meios. 
17.	 Ao contrário do que alegam, a quantia impugnada pelo então Ministério do Esporte foi ligeiramente superior à glosa promovida pelo TCU. No parecer financeiro (peça 99) , o poder concedente exigiu a devolução de R$ 392.659,74. 
18.	A existência de guias de recolhimento do FGTS e a ausência de reclamação por parte dos beneficiários não esclarece a destinação dos recursos repassados. Mesmo se houvesse todos os recibos assinados pelos colaboradores, é preciso demonstrar o nexo de causalidade, isto é, que seus salários foram pagos com recursos do Governo Federal, o que não ocorreu até o momento. 
19.	Não foi possível localizar a ação de improbidade mencionada pelos recorrentes (processo 0146210-46.2017.4.02.5104) . Independentemente disso, a jurisprudência pacífica desta Corte assentou o entendimento segundo o qual a existência de processos no Poder Judiciário e no TCU com idêntico objeto não caracteriza bis in idem, até porque eventual condenação em duplicidade poderá ser compensada no juízo da execução. Se não bastasse, no ordenamento jurídico brasileiro vigora o princípio da independência das instâncias, de modo que eventual sentença proferida pelo Poder Judiciário não vincula a atuação do Tribunal de Contas, que pode fundamentadamente divergir do magistrado.
20.	Ante o exposto, voto por que o Tribunal adote a deliberação que ora submeto a este Colegiado. 
	TCU, Sala das Sessões, em 23 de maio de 2023.
BENJAMIN ZYMLER 
Relator